臺灣高等法院臺中分院刑事判決　　　　96年度上易字第1131號
上　訴　人　臺灣南投地方法院檢察署檢察官
被　　　告　寅○○
上列上訴人因詐欺案件，不服臺灣南投地方法院96年度易字第47
號中華民國96年5月16日第1審判決（起訴案號：臺灣南投地方法
院檢察署95年度偵緝字第213號），提起上訴，本院判決如下：
    主  文
原判決撤銷。
寅○○犯詐欺取財罪，處有期徒刑陸月，如易科罰金，以銀元
佰元即新臺幣玖佰元折算壹日；減為有期徒刑月，如易科罰金
，以銀元佰元即新臺幣玖佰元折算壹日。
    事  實
一、寅○○於南投縣南投市○○路○段415號開設「新赫輪機車行
    」經營機車買賣及修理業，因經營不善，積欠鉅額債務，明
    知自己無償債能力，竟基於意圖為自己不法之所有犯意，於
    民國（以下同）94年9月間，思以召募民間互助會擔任會首
    收取第1期會首款後宣告流會之方式，以詐欺參與該民間互
    助會會員之財物。乃自任會首，召募會期自94年9月15日至
    96年4月15日止，每月15日下午20時在上開機車行內開標1次
    ，每會每月新臺幣（以下同）2萬元，會員連同會首計20名
    ，採內標制之民間互助會（參加人名單如附表所示），致使
    如附表所示之人，不疑有詐，陷於錯誤，而加入上揭民間互
    助會。寅○○並於94年9月22日起，接續向如附表編號2、5
    （含編號6）、7（含編號8）、9、10、11（含編號12）、16
    、19號等人分別收取該民間互助會首會之會款計24萬元（詳
    如附表所示，其中編號2之部分另收取第2會互助會會款1次
    ），旋即避不見面，該民間互助會宣告倒會，如附表所示已
    繳交民間互助會會款之子○○等人始知受騙。
二、案經被害人子○○訴請臺灣南投地方法院檢察署檢察官偵查
    起訴。
    理  由
壹、證據能力部分：
一、按刑事訴訟法第159條之4規定，除前3條之情形外，下列文
    書亦得為證據：「一、除顯有不可信之情況外，公務員職務
    上製作之紀錄文書、證明文書。二、除顯有不可信之情況外
    ，從事業務之人於業務上或通常業務過程所須製作之紀錄文
    書、證明文書。三、除前2款之情形外，其他於可信之特別
    情況下所製作之文書。」；本件告訴人子○○提出如事實欄
    所載之民間互助會會單1件（95年度他字第229號偵查卷第8
    頁），被告並未爭執該文書之真正，且陳述伊確有召集該民
    間互助會，而該附卷民間互助會會單1件，亦無顯不可信情
    事，自應具有證據能力。
二、次按被告以外之人（包括證人、鑑定人、告訴人、被害人及
    共同被告等）於審判外之陳述雖不符刑事訴訟法第159條之1
    至之4等4條之規定，而經當事人於審判程序同意作為證據，
    法院審酌該言詞陳述或書面陳述作成時之情況，認為適當者
    ，亦得為證據；當事人、代理人或辯護人於法院調查證據時
    ，知有刑事訴訟法第159條第1項不得為證據之情形，而未於
    言詞辯論終結前聲明異議者，視為有前項之同意，同法第15
    9條之5定有明文。立法意旨在於傳聞證據未經當事人之反對
    詰問予以核實，原則上先予排除。惟若當事人已放棄反對詰
    問權，於審判程序中表明同意該等傳聞證據可作為證據；或
    於言詞辯論終結前未聲明異議，基於尊重當事人對傳聞證據
    之處分權，及證據資料愈豐富，愈有助於真實發見之理念，
    且強化言詞辯論主義，使訴訟程序得以順暢進行，上開傳聞
    證據亦均具有證據能力。本件證人子○○於偵查中之證述（
    同上他字案偵查卷第13～14頁、95年度偵緝字第213號偵查
    卷第32～33頁）、證人子○○、丑○○、廖玉實、辛○○、
    卯○○、壬○○、邱簡玉鳳、己○○、甲○○、林靜宜、庚○○、辰○○等人於本院96年8月3日上午11時、96年8月17
    日上午9時10分行準備程序中證述內容，被告於本院96年9月
    20 日上午9時審理中同意將該證述筆錄引為證據使用，本院
    就該證述內容亦認無顯不可信情事，是上開證述之屬被告以
    外之人於審判外之陳述，均應具有證據能力。
貳、實體理由部分：
一、訊據被告寅○○並不否認有於上述時間，自任會首，以招募
    上揭民間互助會，分別向如附表編號2、5（含編號6）、7（
    含編號8）、9、10、11（含編號12）、16、19號等人，收取
    如附表所示之民間互助會會款計24萬元後即宣告倒會之事實
    ，惟矢口否認有詐欺取財之意圖，辯稱：因所經營之機車行
    遭人倒債，積欠銀行債務及票據債務，當時所收取之會款，
    係欲用以清償積欠銀行之借款舊債後，再向銀行借取新貸款
    以資運用，詎料銀行不肯借貸款項，因此無法週轉而倒閉，
    並無詐欺之意圖云云。
二、經查：
    (一)被告於94年9月間，以自任會首，召募會期自94年9月15
      日至96年4月15日止，每月15日下午20時在上開機車行內
      開標1次，每會每月2萬元，會員連同會首計20名，採內標
      制之民間互助會（參加人名單如附表所示）1會，如附表
      所示之人並參與該民間互助會之情，為被告自偵查、原審
      法院審理中、本院審理時所自承，並有該民間互助會單影
      本1紙附於偵查卷內可稽（95年度他字第229號偵查卷第8
      頁）。
    (二)又被告於94年9月22日起，接續向如附表編號2、5（含編
      號6）、7（含編號8）、9、10、11（含編號12）、16、19
      號等人分別收取該民間互助會首會之會款計24萬元（詳如
      附表所示，其中編號2之部分另收取第2會互助會會款1次
      ）之情，除為被告於本院審理中所不爭執，此亦核與證人
      子○○於偵查中之證述（同上他字案偵查卷第13～14頁、
      95年度偵緝字第213號偵查卷第32～33頁）、證人子○○
      、丑○○、廖玉實、辛○○、卯○○、壬○○、邱簡玉鳳
      、己○○、甲○○、林靜宜、庚○○、辰○○等人於本院
      96年8月3日上午11時、96年8月17日上午9時10分行準備程
      序中所證述內容相符。是被告確有向如附表編號2、5、6
      、7、8、9、10、11 、12、16、19號之證人收取上述民間
      互助會會款計24萬元之情，堪為認定。
    (三)次查，證人子○○於南投縣竹山鎮○○路○段2264號處設
      立「大唐機車行」經營機車批發生意，曾與被告約定將機
      車放置在上址被告所經營「新赫輪機車行」內展示寄賣，
      待機車賣出後，由被告向買受人收取價款，按期與子○○
      結帳，並由被告簽發支票給付機車款予子○○。迄94年9
      月間，被告因出售機車而簽發予子○○之發票日-94年10
      月5日、金額32萬元、支票號碼：CK0000000號、付款人為
      彰化商業銀行南投分行之支票1紙，於95年10月11日經子
      ○○提示，因存款不足而遭退票等事實，有機車銷售統計
      表、支票及退票理由單影本各1紙附於偵查卷內可按（同
      上他字偵查卷第6、7頁），並經證人子○○於原審法院96
      年5月2日下午3時10分審理中具結證述屬實，足認被告於
      94年9月間召集上述民間互助會時之經濟狀況已陷於窘境
      且無支付能力之狀態，所收取之上述會款，亦無法抵償其
      所積欠之票據債款。依此證據顯示，被告於召募上開民間
      互助會之始，應有倒會之不法所有意圖存在。
    (四)再依上揭之民間互助會單記載，本件被告所招募之互助會
      會期自94年9月15日至96年4月15日，每月8日下午20時許
      開標1次，每會每月2萬元，會員連同會首計20名之民間互
      助會，被告於94年9月22日接續向如附表編號2、5、6、7
      、8、9、10、11、12、16、19號等人收取首會之會款、及
      向編號2號收取第2會之會款計24萬元後，旋即避不見面，
      該互助會乃宣告倒會，亦足以證明被告於召集上開互助會
      之初，即無意進行該民間互助會標會之約定，被告藉召募
      該民間互助會之名義，向如附表所示編號2、5、6、7、8
      、9、10、11、12 、16、19號等人詐取首會、次會之民間
      互助會會款，已具有詐欺取財之犯意，實屬顯然。被告上
      開辯稱並無詐欺他人財物之不法所有意圖云云，純屬事後
      避就卸責之詞，不足以採信。
    (五)是綜上所述，本件被告犯詐欺取財罪，事證明確。被告犯
      行，堪為認定，應依法論科。
三、新舊法比較部分：
    被告行為後，於94年2月2日修正公布之刑法，已於95年7月1
    日起施行。按行為後法律有變更者，適用行為時之法律。但
    行為後之法律有利於行為人者，適用最有利於行為人之法律
    ，現行刑法第2條第1項定有明文。
    經核：
    (一)修正後刑法第33條第5款規定「罰金：新臺幣1千元以上，
      以百元計算之」，與修正前刑法第33條第5款規定「罰金
      ：1（銀）元以上」相較，刑法分則中有罰金刑之規定者
      ，於修正前最低度之法定刑係銀元1元即新臺幣3元，於修
      正後則係新臺幣1千元，比較修正前後之規定，修正後之
      規定並未更有利於行為人。
    (二)修正前刑法第41條第1項前段規定：犯最重本刑為5年以下
      有期徒刑以下之刑之罪，而受6個月以下有期徒刑或拘役
      之宣告，因身體、教育、職業、家庭之關係或其他正當事
      由，執行顯有困難者，得以銀元1元以上3元以下折算1日
      ，易科罰金。又就被告行為時之易科罰金折算標準，修正
      前罰金罰鍰提高標準條例第2條（現已刪除，惟若應適用
      舊刑法，應仍予適用）規定，就其原定數額提高為1百倍
      折算1日，則本件被告行為時之易科罰金折算標準，應以
    　銀元3百元折算1日，經折算為新臺幣後，應以新臺幣9百
      元折算1日。惟現行刑法第41條第1項前段則規定：犯最重
      本刑為5年以下有期徒刑以下之刑之罪，而受6個月以下有
      期徒刑或拘役之宣告者，得以新臺幣1千元、2千元或3千
      元折算1日，易科罰金。經比較修正前後之易科罰金折算
      標準，以修正前之規定（含罰金罰鍰提高標準條例第2條
      規定）較有利於被告。
    (三)刑法施行法第1條之1規定，94年1月7日刑法修正施行後，
      刑法分則編所定罰金之貨幣單位為新臺幣。94年1月7日刑
      法修正時，刑法分則編未修正之條文定有罰金者，自94年
      1月7日刑法修正施行後，就其所定數額提高為30倍。但72
      年6月26日至94年1月7日新增或修正之條文，就其所定數
      額提高為3倍。上揭刑法施行法條文既已另行指示罰金數
      額之提高方式，則就普通刑法關於罰金刑部分，即應依上
      開規定予以轉換貨幣單位後再予以提高倍數，且不生新舊
      法比較之問題（如此解釋亦符合罰金罰鍰提高標準條例第
      1條後段之規定）。本件被告所涉刑法第339條第1項之詐
      欺罪，自24年訂定以來均未新增或修正，因此依上揭刑法
      施行法之規定，該罪所定罰金數額應轉換為新臺幣後再提
      高為30倍。
    (四)經綜合上情比較結果，應以修正前即被告行為時之刑法較
      有利於被告，依現行刑法第2條第1項前段規定，本件應適
      用修正前刑法第41條第1項前段之規定。
四、核被告所為，係犯刑法第339條第1項詐欺取財罪。被告於向
    如附表編號2、5、6、7、8、9、10、11、12、16、19號等人
    詐取上揭民間互助會會款，乃一行為接續為之，應論以實質
    上之1罪。爰審酌被告前無前科犯行，於犯後對於所收取助
    會會款之數目，並未予以隱瞞，且因經營機車行，受他人倒
    會之累，經濟陷於困頓，致犯本罪，及於犯後尚未與被害人
    達成和解，賠償被害人所受損害，暨本案被害人所受損害尚
    非重大等一切情狀，量處如主文第2項所示之有期徒刑6月，
    並諭知易科罰金之折算標準，資以懲儆。次查，中華民國96
    年罪犯減刑條例已於96年6月15日由立法院三讀通過，經總
    統於96年7月4日以華總一義字第09600083761號令公告至96
    年7月16日生效施行，本件被告犯罪係於該減刑條例規定96
    年4月24日減刑基準日前所犯，合於該減刑條例之第2條第1
    項第3款、第3條第1項第15款所列減刑規定，爰減輕其刑為
    有期徒刑3月，並諭知易科罰金之折算標準。
五、公訴意旨另以：
　　(一)被告寅○○與其妻林金嬡（另經檢察官為不起訴處分），
　　　共同於南投縣南投市○○路○段415號開設「新赫輪機車行
  　　」經營機車買賣及修理業，實際負責人為被告。被告意圖
    　為自己不法之所有，並基於詐欺取財之犯意，明知自己無
      償債能力，竟先於94年8月1日起至同年9月20日，陸續向
      設於南投縣竹山鎮○○路○段2264號「大唐機車行」負責
      人即被害人子○○，佯購機車12輛，價金計57萬4478元，
      並開立以被告為發票人，面額32萬元，發票日期94年10月
      5日，支票號碼：CK0000000號，付款人為彰化商業銀行南
      投分行之支票1紙，作為購買機車之部分價款，使被害人
      子○○陷於錯誤，而交付機車12輛。嗣上開支票屆期，經
      被害人子○○提示後，因存款不足而遭退票，子○○始知
      受騙，因認被告涉犯刑法第339條第1項詐欺取財罪嫌。
    (二)按犯罪事實應依證據認定之，無證據不得認定犯罪事實；
      又不能證明被告犯罪者，應諭知無罪之判決，刑事訴訟法
      第154條第2項、第301條第1項分別定有明文。次按事實之
      認定，應憑證據，所謂證據，須適於為被告犯罪事實之證
      明者，始得採為斷罪資料，如未能發現相當證據，或證據
      不足以證明，自不能以推測或擬制之方法以為裁判基礎；
      又認定不利於被告之事實，須依積極證據，苟積極證據不
      足為不利於被告事實之認定時，即應為有利於被告之認定
      ，更不必有何有利之證據，最高法院53年臺上字第2750號
      、30年上字第816號、10年臺上字第86號分別著有判例可
      資參照。
    (三)本部分公訴人認定被告亦犯有詐欺取財罪嫌，係以下列證
      據為其論據：１、被告此部分之犯行業據被害人子○○於
      檢察官偵訊時指述綦詳、２、被告購買機車而簽發予子○○之發票日94年10月5日、金額32萬元、支票號碼：CK000
      0000號、付款人為彰化商業銀行南投分行支票1紙，於95
      年10月11日經子○○提示，因存款不足而遭退票、３、被
      告向子○○批發之12輛機車均已銷售，有銷售統計表1紙
      在卷可參（同上他字案偵查卷第6頁）。是被告既已將進
      貨之機車全數售出，顯應有能力償還貨款，並有利潤，於
      明知尚積欠子○○數十萬元，卻避不見面，未思與子○○
      協商償還事宜，迄今未為清償，足認被告意圖為自己不法
      之所有，以向子○○詐騙上述機車。
    (四)訊據被告對於曾經銷「大唐機車行」負責人即子○○所有
      之上述12部機車，迄94年9月份所積欠之貨款計有57萬44
      78元，及所開立以之面額32萬元，發票日期94年10月5日
      ，支票號碼：CK0000000號，付款人為彰化商業銀行南投
      分行之支票1張，屆期經子○○提示不獲付款之事實部分
      並不爭執，惟堅決否認有何向子○○詐購機車之意圖，辯
      稱：自79年間起即與「大唐機車行」有機車買賣之生意往
      來，迄今近20年，雙方簽有合約，「大唐機車行」是經銷
      商，伊是分銷商，在此之前被告所簽發給子○○之支票都
      有兌現，因雙方的交易是15天清算1次，交車的時候並沒
      有開支票，是之後再一起算，伊賣車之後才簽發支票給「
      大唐機車行」，本次是因為被倒會，總共約130幾萬元，
      因此而週轉不靈，並無向子○○詐取機車之故意等語。
    (五)經查：
    　1.本犯罪事實部分，被害子○○以證人身分於原審法院96
      　年5月2日下午3時10分審理中證稱：「（問：與被告何
        關係？）他是向我批發後去賣，被告本身也有經營「新
        赫輪機車行」，因為公司的銷售有制度，因此我是經銷
        商，然後由被告向我批發後去賣，這樣已經有好幾年了
        。」、「（問：在94年8月1日到9月20日的被告是否陸
        續向你進了12輛機車？）是的。如果有客人向他訂購機
        車，就直接向他買，然後我們在送機車到被告機車行，
        因此12輛機車我們原本就放在被告的機車行，然後如果
        還有欠缺的話，被告會再向我們叫車。」、「（問：12
        台機車的總價金是否57萬4478元？）是的。被告開了1
        張32萬元的支票，但是後來就沒有收了，因為我們是月
        結的，所以當時9月的款項就是只有32萬元，之後的要
        到隔月才會收。」、「（問：被告之前向你購買機車是
        否都是用開票的方式？）是的。」、「（問：除了該款
        項沒有支付外，被告之前開票是否都有如期履行？）之
        前都有如期支付。」、「（問：被告向你批發機車總共
        多久了？）應該有6、7年了。」、「（問：每年購買機
        車數量？）大約30、40或是50台都有。」、「（問：被
        告向你購買機車是否買斷？）不是，是寄賣的。」、「
        （問：除了系爭12台外，之前的款項被告是否都有付清
        ？）是的。」、「（問：被告收了會錢後是否隔天就沒
        有遇到被告？）會錢收了之後隔天就沒有看到被告，然
        後被告還有將5、6台機車牽到我們公司還我，後來我去
        被告的店找被告才找不到了。」、「（問：被告向你購
        買機車是否都是用支票？）是的，大部分都是用支票，
        也都有兌現。」等語。
    　2.是依據被害人子○○以證人身份證述內容以觀，被告經
      　銷子○○所經營「大唐機車行」之機車已有多年，本部
        分12台機車前，被告所經銷機車之貨款皆如期給付，所
        簽發之支票亦均兌現。從而，系爭發票日94年10月5日
        ，金額32萬元之支票1紙，雖經子○○提示而遭退票，
        惟此並不能據此證明被告於簽發交付系爭支票之初，即
        有使該支票將退票之詐欺犯意存在。況本件被告於無法
        給付全部經銷機車款之情況下，尚將所經銷尚未售出之
        5、6台機車返還子○○，更足認被告於此部分經銷子○○12部機車，應無詐欺之動機存在。是此部分被告所積
        欠機車經銷貨款及票款債務，應係民事糾紛，與刑法第
        339條第1項詐欺罪之構成要件有間，難遽以該罪論擬。
        是本部分公訴人所依據之證據，既不能直接證明被告犯
        有向子○○詐取機車之犯行，自難對被告以詐欺罪相繩
        ，而應為被告無罪之諭知，惟公訴人既認此部分與上開
        有罪判決間，具有連續犯之裁判上一罪關係，爰不另為
        無罪之諭知，附此敘明。
六、臺灣臺中地方法院檢察署檢察官96年度偵字第3465號移送併
    辦意旨略以：被告於94年4月間，參加丁○○所召集自94年4
    月20日起至96年9月20日止，每月20日開標1次，每月每會2
    萬元之民間互助會2會，惟於第4會標得上開民間互助會後，
    即逃逸無蹤，以向丁○○詐欺標得之互助會會款，因認被告
    犯有詐欺取財罪嫌而移送併辦。此查，一般民間互助會會員
    參加該民間互助會，乃會首基於與會員間之信賴關係由會首
    邀集參與，會員並無法施以詐術以參與該互助會之情事，且
    依據移送併辦意旨所述本件被告係於第4會始得標，又於該
    互助會會單上已標明底標1千元、高標6千元，被告並無法以
    惡意投以高標而得標取款之機會，被告標得該民間互助會顯
    係依據一般競標程序標得該互助會會款，難認有何對丁○○
    施用詐術情事，被告所為，顯與詐欺取財罪之構成要件有間
    ，不足以該罪論處。此部分與上開有罪判決間，自不具有裁
    判上一罪關係，應退回由原承辦檢察官另為適當之處理。
七、原審法院以被告犯詐欺取財罪，事證明確，應予論科，固非
    無見。惟查：(一)、本件被告於行為後，中華民國96年罪犯減
    刑條例已經公布施行，本犯罪合於該減刑條例第2條第1項第
    3款、第3條第1項第15款所列減刑規定，依法應予以減輕，
    原審未及審酌、(二)、又於被告詐欺取得之財物，應為如附表
    所示之24萬元，而非原審所認定之12萬元，此已經本院傳喚
    該民間互助會所有會員到場陳述無誤、(三)、再者原審並未說
    明被告對多名互助會會員詐欺財物間之法律適用，究係1行
    為或多次行為關係等，均有未洽。檢察官以被告於對子○○
    詐欺12部機車之部分亦應構成詐欺取財罪為由，提起上訴，
    固非有據，惟原審判決既有上開未及審酌與疏誤之處，自應
    由本院將原判決予以撤銷，另為適當之判決。
據上論結，應依刑事訴訟法第369條第1項前段、第364條、第299
條第1項前段，刑法2條第1項前段、第339條第1項、修正前第41
條第1項前段，罰金罰鍰提高標準條例第1條、修正前第2條，中
華民國96年罪犯減刑條例第2條第1項第3款、第3條第1項第15款
、第7條、第9條，判決如主文。
本案經檢察官丙○○到庭執行職務。
中　　華　　民　　國　　96　　年　　10　　月　　4 　　日
        　　刑事第三庭    審判長法　官  王  增  瑜
　　　　　　　　　　　　　　    法　官  蔡  紹  良
　　　　　　　　　　　　　　　  法　官  梁  堯  銘
上列正本證明與原本無異。
不得上訴。
                                書記官  陳  麗  玉
中　　華　　民　　國　　96　　年　　10　　月　　4 　　日
 附  表：
┌───┬──────┬───────┬──────────┐
│編 號 │互助會會員名│繳交互助會會款│    備       註     │
│      │單          │金額（新臺幣）│                    │
├───┼──────┼───────┼──────────┤
│1     │寅○○      │              │會首                │
├───┼──────┼───────┼──────────┤
│2     │乙○○（即互│4萬元（收取第1│                    │
│      │助會單上之吳│、2會之互助會 │                    │
│      │志富）      │會款1次，合計4│                    │
│      │            │萬元）        │                    │
├───┼──────┼───────┼──────────┤
│3     │癸○○      │X             │                    │
├───┼──────┼───────┼──────────┤
│4     │林靜宜      │X             │                    │
├───┼──────┼───────┼──────────┤
│5     │丑○○      │4萬元（參加編 │                    │
│      │            │號5、6之2會） │                    │
├───┼──────┼───────┼──────────┤
│6     │丑○○      │              │                    │
├───┼──────┼───────┼──────────┤
│7     │子○○      │4萬元（參加編 │                    │
│      │            │號7、8之2會） │                    │
├───┼──────┼───────┼──────────┤
│8     │子○○      │              │                    │
├───┼──────┼───────┼──────────┤
│9     │廖玉實（即互│2萬元         │                    │
│      │助會單上之志│              │                    │
│      │勝）        │              │                    │
├───┼──────┼───────┼──────────┤
│10    │辛○○      │2萬元         │                    │
├───┼──────┼───────┼──────────┤
│11    │卯○○      │4萬元（參加編 │                    │
│      │            │號11、12之2會 │                    │
│      │            │）            │                    │
├───┼──────┼───────┼──────────┤
│12    │戊○○      │              │                    │
├───┼──────┼───────┼──────────┤
│13    │張金科      │X             │                    │
├───┼──────┼───────┼──────────┤
│14    │壬○○      │X             │                    │
├───┼──────┼───────┼──────────┤
│15    │邱簡玉鳳（即│X             │                    │
│      │互助會單上之│              │                    │
│      │供美香）    │              │                    │
├───┼──────┼───────┼──────────┤
│16    │甲○○      │2萬元         │                    │
├───┼──────┼───────┼──────────┤
│17    │鄒明良      │X             │                    │
├───┼──────┼───────┼──────────┤
│18    │潘素真      │X             │                    │
├───┼──────┼───────┼──────────┤
│19    │己○○      │2萬元         │                    │
├───┼──────┼───────┼──────────┤
│20    │庚○○      │X             │                    │
├───┴──────┴───────┴──────────┤
│合計：24萬元。                                            │
└─────────────────────────────┘
